臺灣臺中地方法院民事判決　　　　　　　99年度訴字第2333號
原　　　告　中國信託商業銀行股份有限公司
法定代理人　辜濂松
訴訟代理人　何書喬
　　　　　　卓敏隆
被　　　告　鄭秀喬即鄭秀嬌
　　　　　　沙兆禎
上列當事人間請求塗銷所有權移轉登記等事件，本院於民國100
年1 月28日言詞辯論終結，判決如下：
    主      文
確認被告間就坐落臺中市○○區○○段七一三地號、權利範圍一
○○○○分之四十之土地，及其上同段一五四一建號、權利範圍
一○○○○○分之四七三之建物、同段一三六八建號、權利範圍
全部之建物即門牌號碼臺中市○○區○○路八號四樓之八之房屋
，於民國九十一年一月十七日之買賣關係不存在。
被告沙兆禎應將前項所示之土地及建物於民國九十一年二月一日
以買賣為原因所為之所有權移轉登記予以塗銷。
訴訟費用由被告連帶負擔。
    事實及理由
壹、程序事項：
    被告經合法通知，未於言詞辯論期日到場，核無民事訴訟法
    第386條各款所列情形，爰依原告之聲請，由其一造辯論而
    為判決。
貳、兩造爭執要旨：
  一原告主張：
    (一)被告鄭秀喬前向原告請領信用卡使用，至民國91年7月23
      日止，尚積欠原告簽帳消費款新臺幣（下同）736,952元
      ，及依契約應付之利息、違約金，原告並已取得本院所核
      發91年度促字第69749號確定之支付命令。詎原告於99年9
      月28日調查被告鄭秀喬之財產所得，始知悉被告鄭秀喬早
      於91年2月1日將其所有坐落臺中市○○區○○段713地號
      、權利範圍10000分之40之土地，及其上同段1541建號、
      權利範圍100000分之473之建物、同段1368建號、權利範
      圍全部之建物即門牌號碼臺中市○○區○○路8號4樓之8
      之房屋（下稱系爭房地），以買賣為原因過戶給被告沙兆
      禎所有，致被告鄭秀喬名下已無其他財產足資清償對原告
      之債務。
    (二)查被告二人係母子關係，雖非同住一地，生活起居上應有
      親密往來聯繫，被告沙兆禎於系爭房地移轉時應知悉被告
      鄭秀喬積欠原告債務未清償。且以一般買賣常情，買受人
      購買不動產時，若房地上有抵押權之設定，均會要求出賣
      人先行塗銷，再自行辦理貸款，以免付出高額價款購買不
      動產，嗣後債務人如不為清償，經債權人行使權利後，買
      受人所花費之金錢便付諸流水，而被告鄭秀喬曾以系爭房
      地為訴外人台北富邦商業銀行股份有限公司設定抵押權，
      迄今未塗銷，被告沙兆禎購買系爭房地即有受執行拍賣之
      危險，顯與一般市場交易習慣有違。故可認被告二人就系
      爭房地並無真實買賣意思及價金之交付，該買賣行為係屬
      通謀虛偽意思而無效。為此，爰依民法第87 條、第113條
      、第242條之規定提起先位之訴，請求確認被告二人間之
      買賣關係不存在，及代位被告鄭秀喬請求被告沙兆禎將系
      爭房地之所有權移轉登記予以塗銷，並聲明：1.確認被告
      二人就系爭房地於91年1月17日之買賣關係不存在；2.被
      告沙兆禎應將系爭房地於91年2月1日以買賣為原因所為之
      所有權移轉登記予以塗銷。
    (三)又被告鄭秀喬於系爭房地移轉後即未依約還款，其明知積
      欠原告款項未清償，仍為上開移轉行為，顯有脫產逃避債
      務之故意。故如認被告二人間非屬通謀虛偽意思表示，因
      被告二人於行為時對被告鄭秀喬積欠原告債務一事均知情
      ，原告亦得依民法第244條第2項、第4項之規定，請求撤
      銷被告二人就系爭房地之買賣行為及物權行為，並請求回
      復登記為被告鄭秀喬所有。為此，提起備位之訴，並聲明
      ：1.被告二人就系爭房地於91年1月17日所為之買賣行為
      ，及於91年2月1日所為之所有權移轉登記行為應予撤銷；
      2.被告沙兆禎應將系爭房地於91年2月1日以買賣為原因所
      為之所有權移轉登記予以塗銷。
  二被告沙兆禎未於言詞辯論期日到場，其提出之書狀略以：被
    告沙兆禎自小父母離異，監護權歸父親所有，未曾與母親即
    被告鄭秀喬同一住所。90年間，被告鄭秀喬被急救入院，被
    告沙兆禎前往探訪，獲悉被告鄭秀喬被倒帳之事，續繳房貸
    困難，經被告鄭秀喬苦苦哀求，方勉為其難代為繳納，雙方
    言明以房貸餘額為價，被告鄭秀喬以買賣方式過戶予被告沙
    兆禎作為補償。至於被告鄭秀喬對原告之債務，被告沙兆禎
    一概不知，更無所謂脫產之說。
  三被告鄭秀喬未於言詞辯論期日到場，亦未提出書狀作任何聲
    明或陳述。
參、得心證之理由：
  一按確認法律關係之訴，非原告有即受確認判決之法律上利益
    者，不得提起之，民事訴訟法第247條第1項前段定有明文。
    所謂即受確認判決之法律上利益，係指因法律關係之存否不
    明確，致原告在私法上之地位有受侵害之危險，而此項危險
    得以對於被告之確認判決除去之者而言，故確認法律關係成
    立或不成立之訴，苟具備前開要件，即得謂有受確認判決之
    法律上利益，縱其所求確認者為他人間之法律關係，亦非不
    得提起（最高法院42年台上字第1301號民事判例參照）。本
    件原告起訴主張被告鄭秀喬積欠簽帳卡消費款，竟與被告沙
    兆禎通謀成立虛偽買賣，將其所有系爭房地所有權虛偽移轉
    登記與被告沙兆禎等情，而為被告沙兆禎所否認，是以兩造
    就被告二人間是否成立買賣關係，顯有爭執，此一法律關係
    之存否即不明確；又系爭房地因登記為被告沙兆禎所有，而
    對原告之債權有所妨害，則該買賣關係是否有效存在，將導
    致原告在私法上之地有受侵害之危險。是以原告提起本件確
    認之訴，以排除此項危險，自有即受確認判決之法律上利益
    ，核與上開規定並無不合，自為法之所許，合先敘明。
  二原告主張被告鄭秀喬向其請領信用卡使用，至91年7月23日
    止，尚積欠簽帳消費款736,952元，及依契約應付之利息、
    違約金，原告之債權並經本院以91年度促字第69749號核發
    支付命令確定。惟被告鄭秀喬早於91年2月1日原告取得支付
    命令之前，將其所有系爭房地以買賣為原因移轉登記予被告
    沙兆禎，致被告鄭秀喬名下已無其他財產足資清償對原告之
    債務等情，業據原告提出土地、建物登記第二類謄本、客戶
    消費明細表為證，並經本院依職權調閱91年度促字第69749
    號支付命令卷宗、並向臺中市太平地政事務所調閱91年平普
    資字第016270號收件土地登記申請書查核屬實，堪信原告所
    陳上情為真正，本院即採為判決之基礎。
  三原告復主張被告二人就系爭房地並無真實買賣意思及價金之
    交付，該買賣行為係屬通謀虛偽意思而無效。縱認被告二人
    間之買賣行為非屬通謀虛偽意思表示，因被告二人於行為時
    對被告鄭秀喬積欠原告債務一事均知情，原告亦得請求撤銷
    被告二人之買賣行為及物權行為等語，則為被告沙兆禎所否
    認，並以上揭情詞置辯。準此，本件應予審究者為：(一)被告
    二人於91年1月17日就系爭房地之買賣行為是否為通謀虛偽
    意思表示？(二)原告請求撤銷被告二人於91年1月17日、91年2
    月1日就房地分別所為之買賣行為及物權行為，有無理由？
    茲說明如下：
    (一)本件被告二人就系爭房地之買賣實際上並無價金交付之事
      實，為被告二人所不爭執。被告沙兆禎雖辯稱：系爭房地
      係雙方約定以房貸餘額為價，由被告沙兆禎代被告鄭秀喬
      繳納剩餘房貸，被告鄭秀喬則以買賣方式過戶予被告沙兆
      禎作為補償云云，然被告二人就系爭房地房貸之餘額為多
      少、被告沙兆禎於何時、以何種方式代被告鄭秀喬繳納等
      節均未詳加說明，且未能舉證以實其說，被告沙兆禎上開
      所辯，即難據信。
    (二)再者，依系爭房地之土地及建物登記謄本所載，被告鄭秀
      喬曾於87年10月31日、88年7月29日、88年12月8日以系爭
      房地為訴外人台北富邦商業銀行股份有限公司、台新國際
      商業銀行股份有限公司設定最高限額抵押權，擔保債權總
      金額分別為2,400,000元、360,000元、240,000元不等，
      而各該抵押權在系爭房地所有權移轉登記予被告沙兆禎後
      ，卻未一併塗銷或將債務人之名義變更為被告沙兆禎，實
      有違一般不動產買賣，買受人會要求塗銷出賣人所設定之
      抵押權，或由買受人承受未償還之抵押債務，並以所承受
      之抵押債務抵充部分買賣價金之常情。況被告沙兆禎取得
      系爭房地所有權以前，既已知悉被告鄭秀喬之財務狀況不
      佳、經濟陷入困難，而系爭房地又設定有三筆最高限額抵
      押權，如未辦理抵押權塗銷登記，系爭房地將因被告鄭秀
      喬未能履行債務，而面臨隨時遭到抵押權人查封拍賣之危
      險，對被告沙兆禎甚為不利，被告沙兆禎於買受系爭房地
      之時，自應極為關切系爭房地上所設定之抵押權，然其竟
      未作任何處理，顯然並不合理。足見被告沙兆禎取得系爭
      房地並未支付任何價金，被告二人就系爭房地均無買賣之
      真意，而屬通謀虛偽意思表示。
    (三)按表意人與相對人通謀而為虛偽意思表示者，其意思表示
      無效；債務人怠於行使其權利時，債權人因保全債權，得
      以自己之名義，行使其權利。但專屬於債務人本身者，不
      在此限，民法第87條第1項前段、第242條分別定有明文。
      本件被告二人間就系爭房地之買賣既為通謀虛偽意思表示
      ，依上開規定，自屬無效，原告請求確認被告間買賣契約
      關係不存在，即屬有據，應予准許，爰判決如主文第1項
      所示。又被告二人間就系爭房地所為之物權行為既屬通謀
      虛偽意思表示，其意思表示為無效，則系爭房地仍為被告
      鄭秀喬所有；而系爭房地自91年2月1日以買賣為原因移轉
      登記予被告沙兆禎之後，被告鄭秀喬迄未請求被告沙兆禎
      回復原狀，顯見被告鄭秀喬怠於行使其依民法第767條第1
      項中段所得主張之所有權妨害除去請求權，則原告為保全
      其對被告鄭秀喬之債權，依民法第242條規定，以自己名
      義請求被告沙兆禎塗銷系爭房地之所有權移轉登記，洵屬
      有據，亦應准許，爰判決如主文第2項所示。又本院已准
      許原告先位之訴，自毋庸再就備位之訴予以裁判，併此敘
      明。
肆、訴訟費用負擔之依據：民事訴訟法第85條第2項。
中    華    民    國   100    年    2     月    18    日
                  民事第四庭    審判長法  官  楊國精
                                      法  官  黃文進
                                      法  官  林筱涵
正本係照原本作成。
如對本判決上訴，須於判決送達後20日內向本院提出上訴狀。如
委任律師提起上訴者，應一併繳納上訴審裁判費。
中    華    民    國   100    年    2     月    18    日
                                      書記官